臺灣高雄地方法院民事判決　　　　　　　93年度簡上字第58號
上　訴　人　丁○○○
訴訟代理人　侯勝昌律師
　　　　　　陳正男律師
　　　　　　吳春生律師
　　　　　　吳俊昇律師
被上訴人　　庚○○
訴訟代理人　蔡祥銘律師
　　　　　　蔡晉祐律師
當事人間請求給付票款事件，上訴人對於民國93年2 月18日本院
高雄簡易庭92年雄簡字第4619號第一審簡易判決提起上訴，本院
於民國94年5月26日辯論終結，判決如下：
   主     文
原判決關於命上訴人給付被上訴人新台幣參佰萬元之利息部分（
即自民國九十二年九月二十六日起到清償日止，按年息百分之六
計算之利息），暨上開部分之假執行宣告，均廢棄。
上廢棄部分，被上訴人在第一審簡易之訴及假執行之聲請均駁回
。
其餘上訴駁回。
第一、二審訴訟費用由上訴人負擔。
   事實及理由
壹、被上訴人方面：
一、被上訴人庚○○與上訴人丁○○○，前於民國90年8月15 日
    簽立租賃契約書，由上訴人向被上訴人承租被上訴人所有座
    落於高雄市○○○路238號、240號之房地。兩造約定租賃期
    間自90年8月15日起到92年8月15日止，每月15日支付租金新
    臺幣 (下同）30萬元。然上訴人所簽立如附表所示十紙用以
    支付上開房地租金之支票（面額均為30萬元，付款人均為第
    一商業銀行南高雄分行），屆期經提示，均遭退票而未獲付
    款。為此，本於票據關係起訴，請求判決上訴人應給付被上
    訴人300 萬元。經原審判決被上訴人全部勝訴後，被上訴人
    於上訴程序並聲明：請求駁回上訴，訴訟費用由上訴人負擔
    等語。
二、被上訴人於上訴審程序補稱：
１、被上訴人係系爭博愛二路238 號、240 號房地之所有權人，
    而非借名登記人。
２、系爭租金債權，並未經抵銷：
  (1)上訴人雖稱有二千萬元借款，惟被上訴人既非債務人，上訴
    人自不得主張以上訴人依系爭租約所享有之租金債權，用以
    抵銷該借款之債務。更何況，上訴人所提出之第四份租賃契
    約書（90年8月15日起到96年8月15日），於另案經送調查局
    鑑定結果，該份契約書上之「庚○○」印文，與先前之三份
    契約書上之「庚○○」印文不同，足證該份契約書應係偽造
    。
  (2)上訴人並未舉證證明「系爭二千萬元借款」、「被上訴人曾
    親自或授權曾文正，以借款債務抵銷系爭租約之租金」等事
    實。尤有甚者，若曾文正確有與上訴人約定以二千萬元之借
    款債務抵銷系爭租約之租金，則何以上訴人所提出之第四份
    租約上，仍以手寫加註「以上所開支票如有壹張不兌現，視
    同契約到期、、」等字句（參原審卷59頁）。
貳、上訴人方面：
一、上訴人自88年8 月起即承租系爭博愛二路238 號、240 號之
    房地一年，屆期後續租一年，再屆期後，又於90年8 月15日
    訂約續租二年。惟因被上訴人常居國外，故上開三份租約，
    均係由被上訴人之弟曾文正代理出面訂約。系爭10紙支票，
    確係上訴人所簽立，用以支付該租約之租金。
二、89年3 月間，訴外人曾文正以急需支付工程款為由，向上訴
    人借款二千萬元，經上訴人之子己○○借用訴外人甲○、乙○○之帳戶，各匯款一千萬元，到曾文正所指定「高雄企銀
    鹽埕分行第00000000000000號，戶名；趙營造工程股份有限
    公司（下簡稱：趙壹公司）」之帳戶。嗣於91年4 月間，曾
    文正向上訴人表示，其兄庚○○急需用錢，上開二千萬元借
    款，已挪由被上訴人使用，願將前揭房地之租期延長為七年
    ，而以前揭二千萬元借款，用以抵償應付之上開房地租金等
    語。為此，上訴人乃再與被上訴人之代理人曾文正重新訂立
    租賃契約（即第四份租約），租賃期間自90年8 月15日起算
    到96年8 月15日止。惟曾文正雖同意將上訴人所簽立用以支
    付租金之十六紙支票（包括系爭十紙支票），然迄今確僅經
    由丙○○交還其中三紙支票予上訴人。
三、系爭博愛二路238 號、240 號應為被上訴人家族之家產，而
    僅借名登記予被上訴人名下，曾文正應有代理訂約之權，況
    且該第四份租約上之「以上所開支票如有壹張不兌現，視同
    契約到期、、」字句係由曾文正依第三份契約用語書寫，自
    不能因此遽認該第四份契約為偽造。曾文正既獲有授權，得
    代理訂定租約及收受租金，自亦得代理與上訴人約定以系爭
    二千萬元借款債務，抵銷系爭房屋之租金。至少庚○○亦應
    負表見代理之責任。
四、除前揭二千萬元借款外，上訴人並另付一百萬元押租金，總
    計為二千一百萬元，足以抵銷自91年4月起到96年8月15日止
    「系爭博愛二路238號、240號」之租金。從而，上訴人提起
    本件訴訟顯無理由。又被上訴人於原審已當庭表示捨棄請求
    系爭支票之利息。為此，上訴人於原審聲明求為判決原告之
    訴駁回，並陳明若受不利之判決，願供擔保免為假執行。暨
    於上訴程序，聲明原判決除免假執行部分外均廢棄，右廢棄
    部分，被上訴人在第一審之訴及假行之聲請均駁回。第一、
    二審訴訟費用，均由被上訴人負擔等語。
參、得心證之理由：
一、經查，系爭博愛二路238 號、240 號房地登記之所有權人為
    被訴人庚○○，訴外人曾文正獲授權，由曾文正代理被上訴
    人庚○○與上訴人，就上開房地，先後訂立「88年8 月15日
    到89年8 月15日」、「89年8 月15日到90年8 月15日」、「
    90年8 月15日到92年8 月15日」三份租賃契約，由上訴人承
    租上開房地，每月租金30萬元。系爭10紙支票，即因簽立第
    三份租約（90年8 月15日到92年8 月15日），由上訴人所簽
    發，用以支付上訴人因承租上開博愛二路房地，自91年10月
    15日起到92年7 月15日止，須於每月15日給付之30萬元租金
    。惟屆期上開支票均退票而未獲兌現，上訴人亦未另以現金
    支付上開期間應付之租金等情，業經兩造一致陳明，並有租
    賃契約書影本（原審卷39頁到51頁）、支票影本（原審卷6
    頁到14之1 頁）可佐。至於「原審卷第52頁到59頁所附之第
    四份租賃契約書（租期自90年8 月15日到96年8 月15日；所
    載契約當事人為兩造），是否為真正」，亦即就「於前揭第
    三份租賃契約（租期90年8 月15日到92年8 月15日）訂立後
    ，曾文正是否有代理庚○○，與上訴人約定，以相同條件，
    延長第三份租約之租賃期間到96年8 月15日止」一事，兩造
    雖有爭執。但系爭10紙支票既係用以支付上開第三份租賃契
    約（租期90年8 月15日到92年8 月15日）承租人應付之租金
    ，而不論依第三份或第四份租約，就此段期間之租賃條件均
    相同，則不論上開第四份租賃契約書是否為真正，均難認與
    本件訴訟之勝敗有必然之關係。亦即縱使該第四份租約為真
    正，亦不能因此遽認上訴人之主張一定為可採。
二、次查，於89年間，訴外人曾文正曾到上訴人住處洽商借款，
    嗣並由上訴人之子己○○，商得訴外人甲○、乙○○同意後
    ，由己○○於89年3 月24日，借用「甲○設於台灣土地銀行
    之帳戶」及「乙○○設於第一銀行之帳戶」，各匯款一千萬
    元到趙壹公司設於高雄企銀之帳戶等情，業經己○○、甲○
    、乙○○到院證述明確（參二審卷115 頁甲○、乙○○筆錄
    ，及117 頁己○○筆錄），並有土地銀行之電匯申請書及第
    一銀行之匯款通知書影本可佐（參二審卷23、24頁），亦堪
    信為真實。惟就「曾文正或庚○○，是否曾與上訴人約定，
    以系爭支票執票人之債權或系爭房地出租人之租金債權，抵
    銷上開二千萬元消費借貸契約，債務人應負之清償借款債務
    」一事，兩造則有爭執。
三、從而，本件訴訟之爭點應為：
    １、系爭博愛二路238 號、240 號房地是否為被上訴人庚○○所有，抑或僅係借名登記予被上訴人名下？若為借名
        登記，則對本案之勝敗有無影響？
    ２、執票人（即被上訴人）依系爭支票對發票人（即上訴人
        ）之票據權利，或出租人（即被上訴人）依系爭房地之
        租賃契約對承租人（即上訴人）之租金債權，是否已因
        抵銷免除而消滅？此又涉及：
        (1)、系爭二千萬元消費借貸契約之債權人（即貸與人）
            及債務人（即借用人）究為何人？能否與系爭支票
            之債務，或租約租金債務為抵銷？
        (2)、為何附表所示之系爭十紙支票中，編號「PA000000
            0 、PA0000000 、PA0000000 」之三紙支票，會交
            還給上訴人？曾文正或庚○○是否曾同意免除上開
            債務？或同意以「系爭二千萬元消費借貸契約之借
            用人應負之償還債務」，抵銷上訴人依系爭支票及
            租約所負之租金債務？曾文正有無以借款抵銷租金
            之代理權限？
四、就「系爭博愛二路238 號、240 號房地，是否為借名登記於
    被上訴人庚○○名下」一事，兩造所述容有不同。然上訴人
    既未舉證，且證人辛○（曾文正及被上訴人庚○○之母親）
    已證稱：「（系爭房地是否單獨是否屬於庚○○所有或是屬
    於庚○○、曾文正等四兄弟共有？）是屬於庚○○的。」等
    語，則依現有證據，原難認定被上訴人僅為借名登記人。更
    何況，租賃契約之出租人未必要是租賃物之所有權人；又依
    民法及票據法之相關規定，有權收取租金之人及享有票據上
    權利之人，應分別為出租人、執票人，而非租賃物之所有權
    人。而依卷附之四份租賃契約所載，出租人均為被上訴人庚○○，承租人則均為上訴人丁○○○；且兩造分別為系爭支
    票之發票人及執票人。因此應認「系爭博愛二路238 號、24
    240 號房地，是否借名登記於庚○○」一事，實與本件訴訟
    之勝敗無任何關聯。
五、曾文正應不得以「系爭支票執票人之債權，或系爭房地出租
    人之租金債權」，抵銷「系爭二千萬元消費借貸契約債務人
    所負之債務」：
１、系爭二千萬元借款，雖係己○○透過甲○、乙○○之帳戶匯
    款，但己○○、吳甲○、乙○○，均非系爭二千萬元之貸與
    人 (即債權人）等情，業經己○○、甲○、乙○○到院證述
    明確（參二審卷115 頁甲○、乙○○筆錄，及117 頁己○○
    筆錄）。
２、其次，系爭二千萬元係匯入「趙壹公司之帳戶」（如前述）
    ，證人辛○（被上訴人母親）亦稱：「（八十九年曾文正是
    否有出面，向丁○○○或丁○○○的先生，借二千萬元？）
    應該有，我是聽我們公司會計講的，會計的名字我不清楚。
    、、（二千萬元確實有收到？）當時我是聽公司的會計，要
    標工程不夠錢，是一位陳先生的兄嫂幫忙的。」等語，可知
    系爭二千萬元並非交付予被上訴人庚○○，而是供趙壹公司
    參與投標工程時使用。況且，上訴人亦另稱：「（曾文正出
    面借錢時，有無講這筆錢是曾文正自己用，或是公司要用的
    ？）公司要用的。（有無說這筆錢是他個人要還或是公司要
    還？）沒有講，他只說是公司要用的。（有無明確講到是個
    人借，或是公司借的？）我聽到時，應該沒有講的那麼明確
    。」等語，亦即在洽談過程中，不僅未曾說過「借款人為庚○○」，反而已表明系爭二千萬元是供趙壹公司運用。則依
    現有證據，自應認「系爭借款之債務人並非庚○○」，而是
    「曾文正以個人名義借款，或代趙壹公司為借款」。
３、又上訴人丁○○○雖曾稱：「（二千萬元是你借給誰的？）
    上訴人是曾文正出面來跟我談，說他要標工程，標四個位置
    ，須要押標金不夠，希望我幫忙。（是投資或是借款？）是
    借款。」等語，但：
　　(1)、上訴人之夫陳羿並非系爭二千萬元借款之實際出資人等
        情，業經上訴人自承在卷。至於究竟陳羿是「系爭二千
        萬元消費借貸契約之中間仲介人，或轉借之債權人（即
        陳羿向他人借款後再轉貸予曾文正或趙壹公司）」，雖
        因「陳羿已過世，且曾文正長期在大陸無法聯絡致未能
        到庭證述」，而有未明。但參酌上訴人所稱：「（曾文
        正是否有明確說，是跟你個人借，或向妳先生個人借，
        或向你們夫妻借？）沒有。」等語，及上訴人自承其並
        非系爭二千萬元借款之實際出資人，暨「系爭二千萬元
        借款商定之條件、籌款與匯款過程，上訴人既不知情，
        實際上也未參與。曾文正洽商借款的對象是陳羿，上訴
        人丁○○○只是適巧在場旁聽」等情（詳參後揭(2)），
        堪信系爭二千萬元借款之債權人，絕非上訴人丁○○○
        本人。
　　(2)、上訴人自承：「（二千萬元你有否出面借的？）都是我
        先生出面借的。、、（有無說到利息？）我沒有聽到，
        主要是我先生跟他談，但我在旁邊沒有聽到利息的部分
        。（二千萬元匯出後，曾文正有無付你們利息？）我不
        知道。（你或妳先生有無付利息給乙○○？）我不知道
        。（妳先生有無跟乙○○談到或甲○何時還？利息如何
        算？）我不知道，不是我跟甲○、乙○○接觸。」等語
        ，亦即就「系爭二千萬元借款之條件、籌款與匯款過程
        」，上訴人既不知情，實際上也未參與。至於曾正文與
        上訴人之夫洽商過程中，上訴人雖曾在場，但由上訴人
        所另稱：「（曾文正是跟你說或是妳先生？）曾文正跟
        我先生講的，我再聽我先生講。（曾文正是跟你講？）
        他跟我先生講時，我也有在旁邊。（曾文正是向你借或
        向你先生借？）跟我先生講，我正好在旁邊。、、（曾
        文正一開始借錢，他是找你或是找妳先生？）是找我先
        生，只是我也有在場。、、（曾文正是否有要求你須在
        場或因為你是你先生的太太？）因為我是我先生的太太
        ，所以才在場。」、「（當初曾文正借二千萬元時，到
        你家幾次？）我不知道。曾文正跟先生談時，一開始我
        不在場我是後來才在場聽到的。」等語，可知「曾文正
        洽商借款的對象是陳羿，而非上訴人丁○○○」，借款
        洽商地點在上訴人家中，而上訴人為陳羿之妻，因此洽
        商過程中上訴人才適巧也在場。
４、從而，依民法第334 條1 項規定，須「二人互負債務，而其
    給付種類相同，並均屆清償期者」，且「依債之性質並無不
    能抵銷，亦無依當事人之特約不得抵銷」，方各得以其債務
    ，與他方之債務，互為抵銷。然兩造雖分別為系爭支票之債
    權人（執票人）與債務人（發票人），及分別為系爭租約之
    租金的債權人（出租人）與債務人（承租人）。但系爭二千
    萬元借款之債權人既非上訴人丁○○○，債務人亦非被上訴
    人庚○○。從而，自無從據以主張以租金或票款債務，與系
    爭二千萬元借款之債務，相互抵銷。尤有甚者，上訴人並未
    提出任何證據證明，本院自難認曾正文有「以借款抵銷租金
    之代理權限」。
六、庚○○本人明確拒絕「以對系爭支票執票人之債權，或系爭
    房地出租人之租金債權，抵銷系爭二千萬元消費借貸契約債
    務人所負之債務」。又91年間，庚○○雖將系爭「PA000000
    0 、PA0000000 、PA0000000 」三紙支票交回給上訴人，但
    並無免除該三紙支票之票據債務或所擔保之租金債務的意思
    ，而是要求上訴人丁○○○清償票款：
１、91年間，被上訴人庚○○將系爭「PA0000000 、PA0000000
    、PA0000 000」三紙支票，交給訴外人戊○○，戊○○再請
    丙○○（上訴人先生之弟弟）轉交還給上訴人丁○○○等情
    ，業經戊○○、丙○○證述在卷，並兩造陳明綦詳，堪信為
    真實。至於就「為何庚○○要將上開三紙支票退還予丁○○○」一事，兩造陳述雖有不同，但參酌證人戊○○所稱：「
    （91年間庚○○是否有拿三張支票，面額各30萬元，發票人
    均為丁○○○，請你交給丁○○○，而你實際上交給丙○○
    ，再由丙○○交給丁○○○？）丁○○○與丙○○來找我，
    、、，因為這個租金希望我來調解。（你是去找庚○○或曾
    文正？）我沒有聯絡到曾文正，我是聯絡到庚○○，庚○○
    跟我說，丁○○○與丙○○他們有錢借給庚○○，而曾文正
    沒有還給他們，丁○○○與丙○○向庚○○表示，希望用租
    金來扺借款，所以要求庚○○不要提示這些票據。（要用租
    金抵借款這些話，是丙○○或丁○○○或庚○○跟你講？）
    是丙○○與丁○○○來跟我講就有這樣講，他們說曾文正欠
    他們錢，希望租金支票不要交換來抵銷。（你如何跟庚○○
    講？）我還是照這個意思轉達，希望他們可以和解」、「、
    、庚○○說租金與欠錢是二回事，欠錢部分應該去找曾文正
    要，庚○○說他也不清楚他弟弟跟上訴人之間的借貸關係。
    」等語，可知上訴人雖曾透過戊○○協調，但庚○○本人明
    確拒絕「以其對系爭支票執票人之債權，或系爭房地出租人
    之租金債權，抵銷系爭二千萬元消費借貸契約債務人所負之
    債務」。
２、其次，依證人戊○○所另稱：「（為何退三張票？）我覺得
    庚○○是看我的面子，就將這三張支票交給我，我放很久考
    慮如何處理，後來我打電話給丙○○，告訴他這是我的面子
    拿回來這三張票，後來，我就把這三張票交給丙○○。、、
    我把票交給丙○○時，我有講庚○○不同意用租金抵借款，
    但庚○○又不好意思拒絕我，後來他勉為其難把這三張票交
    給我。（庚○○沒有答應用租金來扺借款？）沒有，沒有退
    還的支票，當然是不同意用於抵租金的借款，至於這三張支
    票應該是看我的面子。（退還這三張支票有無同意抵？）應
    該沒有，因為他堅持欠款與租金是二回事。（庚○○拿這三
    張支票給你時，有無明講說這三張他同意扺掉曾文正的欠款
    ？）我現在回想一下，應該是要丁○○○他們拿現金來補這
    三張票款，因為丙○○與丁○○○希望支票不要成為拒絕往
    來戶，所以我有拜託庚○○這一點，庚○○從頭到尾一直堅
    持租金與欠款是二回事。」等語，足見被上訴人庚○○將上
    開三紙支票透過戊○○交給上訴人，並無免除該三紙支票之
    票據債務或所擔保之租金債務的意思，而是要求上訴人丁○○○能清償票款。
七、按支票之發票人應照支票之文義擔保支票之支付，票據法第
    126 條定有明文。上訴人丁○○○簽發系爭十紙支票，係用
    以支付承租博愛二路238 號、240 號房地應付之租金，然附
    表之10紙支票屆期後，上訴人既未履行上開義務，致支票均
    遭退票，上訴人自應對執票人負責。而如前述，上訴人所負
    之票據上債務，既未因抵銷或免除而消滅，則被上訴人依前
    揭票據法規定，請求上訴人給付合計三百萬元之票款，為有
    理由。原審就此為上訴人敗訴之判決，及為假執行之宣告，
    於法並無不合，上訴意旨指摘原審判決不當，求予廢棄，為
    無理由，應駁回其上訴。然因原審93年1 月19日言詞辯論期
    日，被上訴人確曾當庭捨棄利息之請求等情，業經本院勘驗
    原審之開庭錄音帶核對無訛（參二審卷48頁筆錄）。為此，
    原判決關於命上訴人給付被上訴人三百萬元之利息部分（即
    自92年9 月26日起到清償日止，按年息6%計算之利息），暨
    就上開利息部分所為之假執行宣告，顯有未洽，上訴意旨求
    予廢棄改判，為有理由，爰由本院予以廢棄改判如主文第二
    項所示。
八、據上論結，本件上訴為一部有理由，一部無理由，依民事訴
　  訟法第436 條之1 第3 項、第450 條、第449 條第1 項、第
    79條，判決如主文。
中　　華　　民　　國　  94　  年　　6　　 月　  9　 　日
                  民事第二庭    審判長法官  楊富強
                  　　　　　　　法　　　官  蘇雅慧
                  　　　　　　　法　　　官　洪碩垣
正本係照原本作成。
本判決不得上訴。
中　　華　　民　　國　　94　　年　　6 　　月　　14　　日
                                法院書記官  光聰
┌────────────────────┐
│附表                                    │
├────┬─────┬────┬────┤
│票  號  │  發票日  │票面金額│提示日  │
│        │          │新台幣  │        │
├────┼─────┼────┼────┤
│0000000 │91.10.15  │300000  │92.09.2 │
├────┼─────┼────┼────┤
│0000000 │91.11.15  │300000  │92.09.26│
├────┼─────┼────┼────┤
│0000000 │91.12.15  │300000  │92.09.26│
├────┼─────┼────┼────┤
│0000000 │92.01.15  │300000  │92.09.26│
├────┼─────┼────┼────┤
│0000000 │92.02.15  │300000  │92.09.26│
├────┼─────┼────┼────┤
│0000000 │92.03.15  │300000  │92.09.26│
├────┼─────┼────┼────┤
│0000000 │92.04.15  │300000  │92.09.26│
├────┼─────┼────┼────┤
│0000000 │92.05.15  │300000  │92.09.26│
├────┼─────┼────┼────┤
│0000000 │92.06.15  │300000  │92.09.26│
├────┼─────┼────┼────┤
│0000000 │92.07.15  │300000  │92.09.26│
└────┴─────┴────┴────┘
